【裁判字號】    98,台上,1830
【裁判日期】    981001
【裁判案由】    拆屋還地等
【裁判全文】
最高法院民事判決            九十八年度台上字第一八三○號
上  訴  人  甲○○
訴訟代理人  謝清福律師
上  訴  人  乙○○
                    New York 00000-0000,U.S.A
            丙○○
                    NJ08648,U.S.A
            丁○○
                    18座G-02
            戊○○（即廖冰如）
                    室
            己○○
            庚○○
            辛○○（即廖耀翔）
            壬○○
被 上訴 人  最高法院
法定代理人  癸○○
上列當事人間請求拆屋還地等事件，上訴人對於中華民國九十七
年十二月三十日台灣高等法院第二審判決（九十三年度上易字第
九九三號），提起上訴，本院判決如下：
    主  文
上訴駁回。
第三審訴訟費用由上訴人負擔。
    理  由
查被上訴人請求上訴人拆除其母劉琇瑗生前出資擴建如原判決附
圖所示之二層樓房（下稱系爭擴建房屋）並返還土地部分，因該
房屋已由上訴人繼承而公同共有，其訴訟標的，對於共同訴訟之
上訴人各人必須合一確定，依民事訴訟法第五十六條第一款規定
，該部分雖僅由上訴人甲○○一人提起上訴，但其上訴之效力，
仍及於同造其他未提起上訴之乙○○以次八人，爰將之併列為上
訴人，合先敘明。
本件被上訴人主張：坐落台北市○○區○○段一小段六一○地號
土地及其上建號1850號即同市○○路○段七七巷一三弄六號二樓
房屋（下稱系爭宿舍）係由伊管理之國有宿舍，前分配與訴外人
即任職於伊法院之廖源泉住用，廖某於民國五十七年四月十二日
並向伊簽報核借系爭宿舍後院之空地三十一點七平方公尺（下稱
系爭空地），再由配偶劉琇瑗出資增建系爭擴建房屋。嗣廖源泉
及劉琇瑗相繼於七十七年五月三十日及九十年四月二十一日死亡
，伊與廖源泉間就系爭宿舍及空地之使用借貸關係即告終止，上
訴人為廖源泉夫妻之繼承人，上訴人甲○○並繼續占用系爭宿舍
及空地，經伊函促返還，均不置理等情，爰依使用借貸、所有物
返還請求權、不當得利及侵權行為之法律關係，求為命：(一)甲○
○將系爭宿舍遷讓返還伊，並自九十二年七月十四日起至遷還宿
舍日止，按年給付伊不當得利新台幣（下同）七萬三千八百四十
一元。(二)上訴人拆除系爭擴建房屋，將系爭空地返還伊，並自九
十二年七月十四日起至返還系爭空地日止，按年給付伊不當得利
六萬一千九百九十九元之判決。（被上訴人另請求乙○○以次八
人遷還系爭宿舍暨命上訴人連帶給付逾上開金額之不當得利部分
，經第一審判決被上訴人敗訴，未據其聲明不服。又第一審判命
上訴人庚○○以次三人給付如上(二)聲明之不當得利部分，該三人
雖聲明上訴，但因上訴不合法或撤回上訴而告確定。另原審判決
如被上訴人(一)、(二)之聲明後，僅由甲○○提起上訴。）
上訴人甲○○則以：伊父廖源泉並非任職關係配住系爭宿舍，被
上訴人於廖源泉死亡後，仍允劉琇瑗及伊使用，兩造間已成立另
一法律關係，要與廖源泉之任職無關，伊屬極重度多重殘障者，
依行政院人事行政局（下稱人事行政局）局長宣示，若退休人員
及配偶均已死亡，其子女已成年但身心障礙者，均可續住，現伊
仍占用系爭宿舍，即未使用完畢。另該宿舍於五十二年建造時，
由廖源泉出資造價五分之一，並與被上訴人共同委託承包商興建
包括抽水馬桶等約五坪，已不屬眷舍或職務宿舍，自不受司法院
暨所屬機關宿舍管理規則之拘束。系爭擴建房屋係廖源泉簽准，
由劉琇瑗自費增建所有，並於劉琇瑗死亡後由伊繼承，此係一般
無期限之使用借貸契約，應至建物毀損滅失時，其使用目的始告
完畢。被上訴人與廖源泉間縱有使用借貸關係，亦於廖源泉七十
七年間死亡時消滅，被上訴人之返還系爭宿舍及拆屋還地之請求
權均已罹於十五年時效而消滅，其請求不當得利之金額亦不得超
過財政部國有財產局租金最高僅百分之五之八折。另被上訴人剋
扣台北市政府發給拆遷獎勵金，在其返還該獎勵金前，伊得拒絕
返還系爭宿舍。又被上訴人擅自降低陽台欄杆高度，致劉琇瑗自
陽台跌落死亡，伊得對被上訴人請求國家賠償，伊所受之醫療費
二萬一千二百九十九元、喪葬費四十萬二千六百六十元及精神慰
撫金一千萬元損害，可與被上訴人請求之不當得利抵銷等語，資
為抗辯。上訴人乙○○以次八人亦以：系爭擴建房屋係劉琇瑗建
造所有，劉琇瑗死亡後，雖由甲○○及伊等繼承，但伊等已拋棄
所有權，被上訴人不得請求伊等拆屋還地等語，資為抗辯。
原審斟酌全辯論意旨及調查證據之結果，以：本件被上訴人主張
之事實，業據其提出土地及建物登記簿謄本、戶籍謄本等件為證
，已堪信為真實。上訴人雖以上開情詞置辯，惟：系爭宿舍部
分，按因任職關係獲准配住宿舍，其性質為使用借貸，故公務員
因任職關係配住宿舍，於任職中死亡時，因喪失其與所屬機關之
任職關係，依借貸目的應認已使用完畢，該使用借貸關係亦告消
滅。查廖源泉因任職關係獲配系爭宿舍，且於七十七年（原判決
第九頁以下均將之誤載為七十二年）五月三十日任職中死亡，依
上說明，該使用借貸關係應於是日消滅。次按動產因附合而為不
動產之重要成分者，不動產所有人，取得動產所有權，民法第八
百十一條定有明文。核閱甲○○提出之擴建工程合同載曰：「承
造最高法院木柵司法官宿舍（甲種）內擴建共五坪，依擴建工程
簡圖及最高法院原工程所訂施工說明書建造」，甲○○並陳明現
該擴建部分供靈堂使用，足證廖源泉於委託擴建時已有系爭宿舍
存在，且依其提出估價單記載施工細項係花格門、屋頂天窗蓋、
曬衣鐵架、樓下地面釘松木椿、馬桶排便管、紅磚、鐵筋、壁櫥
加大等項，亦僅就系爭宿舍內部為裝潢裝修而已，甲○○所謂擴
建部分既附合於系爭宿舍成為一體不可分離，而為該宿舍之重要
成分，甲○○辯以系爭宿舍為廖源泉與被上訴人共同委託承包商
興建五坪，該宿舍為廖源泉與被上訴人共有一節，即非足取。又
據人事行政局九十四年一月二十六日局給字第0940000563號復原
法院之函文所載，僅係顧及事務管理規則修正前經「准予暫時續
住」宿舍之退休人員所為之釋示，乃本於政府照顧退休人員生活
之美意所為權宜措施，所謂「准予續住至宿舍處理時為止」，仍
賦與權責機關處理（准否續住）之權限，並非賦與退休人員或其
眷屬永久居住宿舍之權利，宿舍貸與機關自有權決定宿舍是否准
予續住。本件被上訴人既未准許甲○○續住系爭宿舍，自得請求
返還，甲○○辯以其為法定多重殘障極重度者，依人事行政局局
長宣示，若退休人員及配偶均已死亡，其子女均已成年但身心障
礙者，均可續住一節，亦無憑採。系爭空地部分，查廖源泉獲
配系爭宿舍後，於五十七年四月十二日向被上訴人提出之簽呈記
載：「竊職因子女眾多且均已長大即將先後結婚，惟配住宿舍不
敷應用，茲擬援例自費在現木柵永寧巷五號之一八後園空地（靠
黃推事棟培配住宿舍）擴建樓房一間約須使用土地八坪……予借
用上項空地建築，建成以後專供自住保（證）不出租或頂讓外人
」，堪認廖源泉之所以借用系爭空地，乃因原獲配系爭宿舍不敷
使用，為配合使用系爭宿舍，擬在借用系爭空地上自費擴建房屋
使用，系爭空地係依附於系爭宿舍併同借用，廖源泉顯因任職關
係而與系爭宿舍併用始借用系爭空地甚明。甲○○辯稱廖源泉借
用系爭空地與任職無關，系爭空地上之系爭擴建房屋，係一般無
期限之使用借貸契約，應至該房屋毀損滅失時，其使用目的始完
畢云云，因廖源泉純係其任職關係而得借用系爭空地，倘廖源泉
未任職被上訴人，亦未借用系爭宿舍，被上訴人斷無可能同意出
借系爭空地供建系爭擴建房屋使用，甲○○以此抗辯，不足採信
。又廖源泉就系爭空地既因任職關係與被上訴人成立使用借貸關
係，則廖源泉於七十七年五月三十日任職中死亡，即喪失其與所
屬機關之任職關係，依借貸目的應認已使用完畢，自應併同系爭
宿舍之使用借貸契約消滅。按已登記不動產所有人之回復請求
權，無民法第一百二十五條消滅時效規定之適用，司法院釋字第
一○七號解釋甚詳。查系爭宿舍及系爭空地，均登記為中華民國
所有，被上訴人依民法第七百六十七條所有物返還請求權，請求
上訴人返還系爭宿舍及系爭空地，自無民法第一百二十五條消滅
時效規定之適用。其次，廖源泉因任職關係向被上訴人借用系爭
空地，由配偶劉琇瑗出資增建未辦理所有權第一次登記之系爭擴
建房屋，既屬上訴人繼承而公同共有，上訴人縱未辦理繼承登記
，亦有事實上處分權，乙○○以次八人辯稱其已拋棄系爭擴建房
屋所有權，既未經依法登記，尚不生拋棄之效力。另系爭擴建房
屋坐落系爭空地上，業已妨礙被上訴人所有權之行使，被上訴人
依民法第七百六十七條規定，請求上訴人拆屋還地，核屬有據。
查被上訴人與廖源泉間就系爭宿舍及系爭空地間之使用借貸關
係於七十七年五月三十日消滅後，甲○○占用系爭宿舍，上訴人
繼承系爭擴建房屋占用系爭空地，迄今仍未返還被上訴人，自屬
無法律上原因而受有利益，被上訴人依民法第一百七十九條規定
，請求上訴人給付相當於租金之不當得利，核無不合。參諸土地
法第九十七條規定，並審酌系爭空地處於系爭宿舍旁，該宿舍為
住家用之加強磚造二層建物，位於台北市文教區，交通便捷、地
段繁榮，並考量系爭宿舍暨空地利用等情形，認甲○○及上訴人
因占用系爭宿舍及空地所獲得相當於租金之不當得利，以按申報
價額年息百分之十計算為當。再以系爭宿舍及空地面積各為五十
一點七六及三十一點七平方公尺，系爭空地八十九年七月申報地
價為每平方公尺二萬九千三百元，系爭宿舍依台北市政府地政處
估定價額為每平方公尺四千一百零八元（系爭宿舍僅位居二樓，
土地申報價額以二分之一列計），依此標準計算，第一審判命甲
○○及上訴人依序自九十二年七月十四日起，每年給付被上訴人
占用系爭宿舍及系爭空地不當得利，各為七萬三千八百四十一元
及六萬一千九百九十九元，並未逾該標準計算之金額，核無不合
。甲○○辯以該不當得利不得超過財政部國有財產局租金最高僅
百分之五之八折云云，殊無足取。甲○○以被上訴人將台北市
政府發給之拆遷獎勵金五十一萬二千八百九十八元及三十二萬二
千三百十八元予以剋扣，在被上訴人返還前開款項前，自可拒絕
搬遷，並指被上訴人重建系爭宿舍時，擅將陽台之欄杆高度減為
八十公分，致劉琇瑗自二樓陽台跌下死亡，認被上訴人應就其所
受醫療費、喪葬費及精神慰撫金負國家賠償責任，並得與被上訴
人請求不當得利為抵銷部分，依台北市政府工務局新建工程處九
十六年五月十日函附被上訴人八十九年七月二十六日台事字第
0414號函所載，如現住戶確於限期內拆除，被上訴人同意按拆除
合法建築物補償費計算表所列之參考價額由台北市工務局養護工
程處分別發給拆遷現住戶。至於權屬被上訴人建物部分之各項補
償費，除法令另有規定外，應由被上訴人領取等情觀之，被上訴
人就劉琇瑗系爭擴建房屋部分之拆遷補償費，該養護工程處既同
意由現住戶領取，則不論甲○○嗣是否得領取該拆遷補償費，均
無甲○○所指被上訴人侵吞系爭擴建房屋拆遷補償費之問題，甲
○○執此為辯，要與上揭被上訴人函復意旨不符，誠非可採。又
被上訴人與廖源泉間就系爭宿舍之使用借貸關係既於七十七年五
月三十日消滅，被上訴人領取系爭宿舍之拆遷補償費，於法有據
，而甲○○就其有何項權源領取系爭宿舍之拆遷補償費，並未舉
證以實其說。另劉琇瑗死亡部分，甲○○曾請求國家賠償，業經
被上訴人拒絕賠償，甲○○嗣後亦未提起損害賠償之訴，甲○○
抗辯得以該賠償與被上訴人請求之不當得利抵銷，尤乏依據。從
而，被上訴人依民法第七百六十七條及第一百七十九條規定，請
求甲○○及上訴人各如上述(一)、(二)之聲明，即屬正當，為其心證
之所由得，並說明上訴人其他抗辯及聲明證據為不足取暨不逐一
論述之理由，因就「被上訴人(一)、(二)聲明」及「被上訴人(二)聲明
拆屋還地」部分，依序各維持第一審所為「甲○○」及「庚○○
以次八人」敗訴之判決，分別駁回其上訴。查原審審據上開事證
，綜合研判，並本於取捨證據、認定事實及解釋契約之職權行使
，認定廖源泉與被上訴人間就系爭宿舍及系爭空地之使用借貸關
係，已於七十七年五月三十日廖源泉任職被上訴人中死亡而告消
滅，並論斷甲○○現占用系爭宿舍，及上訴人繼承劉琇瑗系爭擴
建房屋而占用系爭空地，均無正當權源，被上訴人得請求甲○○
遷還系爭宿舍及上訴人拆除系爭擴建房屋返還系爭空地，並命甲
○○給付相當於租金之不當得利，因而本於上揭理由而為上訴人
敗訴之判決，經核於法並無違背。上訴論旨，泛以：原判決附圖
無法看出系爭宿舍在何處，系爭空地上增建之系爭擴建房屋，僅
屬被上訴人與劉琇瑗間之一般使用借貸關係，要與廖源泉之任職
無關，該借用人死亡時貸與人祇得終止契約，使用借貸關係並非
當然消滅，且廖源泉於系爭宿舍擴建五坪並非特定在某處之五坪
，原判決以該部分「供作靈堂使用」，並認未罹於時效消滅，及
廖源泉非系爭宿舍之共有人，均屬有誤。況廖源泉獲配系爭宿舍
乃係有償，且公舍依國有財產法規定其租金為百分之五等詞，並
執原審本於採證、認事之職權行使暨已論斷說明者，及其他與判
決結果不生影響之理由，指摘原判決不當，求予廢棄，不能認為
有理由。
據上論結，本件上訴為無理由。依民事訴訟法第四百八十一條、
第四百四十九條第一項、第七十八條，判決如主文。
中    華    民    國  九十八  年    十    月    一    日
                      最高法院民事第五庭
                          審判長法官  朱  建  男
                                法官  顏  南  全
                                法官  林  大  洋
                                法官  沈  方  維
                                法官  陳  淑  敏
      本件正本證明與原本無異
                                      書  記  官
中    華    民    國  九十八  年    十    月   十三   日
                                                      Ｑ


司法院資訊處製作；財團法人民間司法改革基金會備份。
